臺灣臺北地方法院民事判決　　　　　　 95年度簡上字第419號
上　訴　人　元誠第二基金資產管理股份有限公司
法定代理人　甲○○
訴訟代理人　戊○○
被　上訴人　丙　○
　　　　　　己○○
　　　　　　庚○○
　　　　　　壬○○
　　　　　　辛○○
　　　　　　癸　○
上 列 六人
訴訟代理人　乙○○　　住台中市○○路51號
上列當事人間請求清償債務事件，上訴人對於中華民國95年5月3
0日本院台北簡易庭95年度北簡字第9353號第一審判決提起上訴
，經本院於96年4月27日言詞辯論終結，判決如下：
    主  文
上訴駁回。
第二審訴訟費用新台幣參仟壹佰伍拾元由上訴人負擔。
    事實及理由
一、上訴人主張：
（一）緣原審共同被告丁○○於民國82年10月間，以被上訴人丙
      ○及劉坤逢（已於90年7月28日死亡）為連帶保證人，向
      原債權人三商行大信販股份有限公司（後更名為日聯三商
      股份有限公司，下稱日聯三商公司），辦理汽車貸款，購
      買CHRYSLER牌小自客汽車乙部，車牌號碼：RE-8991（下
      稱系爭汽車），雙方簽訂附條件買賣契約書（下稱系爭附
      條件買賣契約），約定總額新台幣（下同）490,000元，
      自82年12月15日起至85年11月15日止，每月一期，每期攤
      還本利和18,228元，計分36期攤還，並約定遲延利息按年
      息百分之20計算。詎原審共同被告丁○○自83年5月15日
      起未清償上開借款，迄今尚積欠本金200,000元未為清償
      。又日聯三商公司於93年8月31日將前揭對原審共同被告
      丁○○、被上訴人等之債權讓與上訴人，上訴人以
      本件起訴狀繕本之送達作為債權讓與之通知。
（二）按繼承人對於被繼承人之債務，負連帶責任，民法第1153
      條第1項定有明文。今債務人劉坤逢已於90年7月28日死亡
      ，且劉坤逢之第一順位法定繼承人均未於期限內向該管法
      院聲明拋棄繼承，依法繼承其全部之遺產，故對其被繼承
      之債務，應負連帶清償之責任，是上訴人依繼承之法律關
      係及民法第199條之規定，自得對債務人劉坤逢之配偶丙
      ○及第一順位繼承人己○○、庚○○、壬○○、辛○○、
      癸○請求清償前揭積欠款項。
（三）原審共同被告丁○○係因購車款不足，始向日聯三商公司
      申請融資貸款，並委託該公司辦理附條件買賣，將系爭汽
      車所有權先移轉登記於日聯三商公司名下，日聯三商公司
      再以出賣人名義與原審共同被告丁○○訂立系爭附條件買
      賣契約，故簽訂附條件買賣契約僅為消費借貸行為之擔保
      ；此由原審共同被告丁○○與日聯三商公司簽訂之附條件
      購物申請書（下稱系爭附條件購物申請書）記載：「貸款
      金額：490,000元」、「經銷商：聲寶汽車（應為寶慶汽
      車股份有限公司，下稱寶慶汽車公司）」等語，且系爭汽
      車亦於82年11月15日登記於原審共同被告丁○○名下，另
      丁○○出具予日聯三商公司之交貨與驗收證明書亦記載：
      「... 將來若有任何瑕疵由本人與寶慶汽車交涉... 」等
      語，足見系爭汽車買賣關係存在於寶慶汽車公司與原審共
      同被告丁○○之間，日聯三商公司僅為原審共同被告丁○
      ○付款予寶慶汽車公司，雙方並無買賣行為。是本件雙方
      固簽訂附條件買賣契約，表面上成立買賣關係，實質上則
      係雙方成立消費借貸關係，依民法第87條第2項規定，虛
      偽意思表示，隱藏他項法律行為者，適用關於該項法律行
      為之規定，自應適用消費借貸之規定，其請求權之時效為
      15年。又基於保證契約之從屬性，被上訴人即連帶保證人
      時效之抗辯亦從屬於主契約即消費借貸契約，應適用民法
      第125條一般時效15年之規定，而非同法第127條第8款之2
      年短期時效規定。
（四）並上訴聲明：（一）原判決關於駁回上訴人後開第二項之
      訴部分廢棄；（二）上開廢棄部分，被上訴人應連帶給付
      上訴人200,000元，及自95年5月16日起至清償日止，按年
      息20％計算之利息。（上訴人於原審聲明：「被上訴人與
      原審共同被告丁○○應連帶給付上訴人200,000元，及自9
      5年5月16日起至清償日止，按年息20％計算之利息」，原
      審判命丁○○應如數給付，而駁回上訴人其餘之訴，丁○
      ○未聲明不服，上訴人則就其敗訴部分提起上訴，未上訴
      部分均已告確定）。
二、被上訴人辯稱：
（一）原審共同被告丁○○與連帶保證人即被上訴人丙○與劉坤
      逢，於82年10月間與上訴人之前手日聯三商公司簽訂系爭
      附條件買賣契約，並於82年11月30日向公路局台中區監理
      所南投監理站辦理動產擔保交易登記；依系爭附條件買賣
      契約記載：「立約人三商行大信販股份有限公司（以下簡
      稱甲方）與丁○○（以下簡稱乙方），茲因乙方向甲方購
      買... 車輛...，乙方願將所購車輛設定動產擔保附條件
      買賣登記予甲方... 」，且日聯三商公司之公司變更登記
      表已載明該公司所營事業包括「汽車批發業」、「汽車零
      售業」，則日聯三商公司為汽車商人，被上訴人丙○與劉
      坤逢所為連帶保證應係汽車買賣契約，買賣汽車之價款自
      係商人所供給之商品代價，是上訴人之商品代價請求權自
      應適用民法第127條第8款之2年短期時效，本件上訴人之
      請求權已罹於時效消滅，上訴人之請求為無理由。
（二）上訴人所提出之系爭附條件購物申請書，係原審共同被告
      丁○○於83年1月15日製作，被上訴人丙○與劉坤逢從未
      見過，亦未在該申請書上簽名或蓋章，對被上訴人不生效
      力。
（三）本件日聯三商公司與被上訴人丙○及劉坤逢間所簽訂系爭
      附條件買賣契約未有通謀虛偽意思表示。縱認日聯三商公
      司與原審共同被告丁○○間通謀虛偽簽訂系爭附條件買賣
      契約，其隱藏之借貸行為亦不及於連帶保證人丙○、劉坤
      逢。
（四）並答辯聲明：駁回上訴。
三、兩造均不爭執之事實：
（一）原審共同被告丁○○於82年10月間，因購買系爭汽車，以
      被上訴人丙○及劉坤逢為連帶保證人，與日聯三商公司簽
      訂系爭附條件買賣契約，並約定總額490,000元，自82年1
      2月15日起至85年11月15日止，每月一期，每期攤還本利
      和18,228元，計分36期攤還，且約定遲延利息按年息百分
      之20計算；上開汽車於82年11月15日登記於原審共同被告
      丁○○名下，並於82年11月30日向公路局台中區監理所南
      投監理站辦理動產擔保交易登記。
（二）原審共同被告丁○○自83年5月15日起未清償上開汽車分
      期款項，尚積欠本金200,000元未為清償。
（三）劉坤逢於90年7月28日死亡，其法定繼承人即被上訴人均
      未於期限內向該管法院聲明拋棄繼承。
（四）日聯三商公司於93年8月31日將前揭對原審共同被告丁○
      ○、被上訴人之債權讓與上訴人，上訴人以本件起訴狀繕
      本之送達作為債權讓與之通知。
四、上訴人主張：系爭附條件買賣契約表面上為買賣關係，實質
    上則係消費借貸關係，依民法第87條第2項規定，自應適用
    消費借貸之規定，其請求權之時效適用民法第125條規定為1
    5年，又基於保證契約之從屬性，被上訴人即連帶保證人時
    效之抗辯亦從屬於主契約即消費借貸契約，亦應適用民法第
    125條一般時效15年之規定，而非同法第127條第8款之2年短
    期時效規定等語，為被上訴人所否認，被上訴人並以前揭情
    詞置辯。是兩造爭執點，厥在於：（一）系爭附條件買賣契
    約是否隱藏消費借貸之法律關係？（二）上訴人之請求權是
    否已罹於時效而消滅？茲分述如下？
（一）按商人所供給之商品及產物之代價，其請求權因2年間不
      行使而消滅，民法第127條第8款定有明文。而所謂商人所
      供給之商品及產物之代價，係指商人供給其所從事營業項
      目之商品代價而言，此商品係專指「動產」而言，蓋此項
      代價債權多發生於日常頻繁之交易，故賦予較短之時效期
      間以促從速確定（最高法院39年台上字第1155號、51年台
      上字第294號判例，80年度台上字第236號、89年度台上字
      第2591號判決可資參照）。又所謂商人，係指一切販賣商
      品之人，我國民法採民商法統一制度，商人不必具有一定
      條件，與一般國民並無不同。本件依卷附兩造均不爭執之
      系爭附條件買賣契約記載：「立約人三商行大信販股份有
      限公司（以下簡稱甲方）與丁○○（以下簡稱乙方），茲
      因乙方向甲方購買... 車輛...，乙方願將所購車輛設定
      動產擔保附條件買賣登記予甲方... 」等語，日聯三商公
      司並於82年11月30日向公路局台中區監理所南投監理站辦
      理動產擔保交易登記，參以日聯三商公司之公司登記營業
      項目中有「汽車批發業」、「汽車零售業」項目，此有日
      聯三商公司變更登記表1份在卷可稽，故系爭汽車係由丁
      ○○向日聯三商公司購買，並設定動產擔保附條件買賣，
      買賣契約係存於日聯三商公司與丁○○之間，日聯三商公
      司出售系爭汽車予原審共同被告丁○○，自屬商人所從事
      之營業項目，上訴人請求丁○○給付之價款，乃商人供給
      其所從事營業項目出售系爭汽車商品之代價，參酌上開說
      明，上訴人對系爭汽車之價款請求權，依民法第127條第8
      款規定，其請求權時效為2年。
（二）次按當事人主張有利於己之事實者，就其事實有舉證之責
      任，民事訴訟法第277條前段定有明文。上訴人主張：系
      爭附條件買賣契約隱藏消費借貸之法律關係，其請求權應
      適用民法第125條之15年一般時效規定云云，為被上訴人
      所否認，依上開舉證責任之法則，上訴人對此有利於己之
      事實，自應負舉證之責。查上訴人所提系爭附條件購物申
      請書雖記載：「貸款金額：490,000元」、「經銷商：聲
      寶汽車」等語，並有丁○○之簽章，惟該申請書係雙方於
      82年10月間簽訂系爭附條件買賣契約，並於82年11月30日
      辦理動產擔保交易登記後之83年1月15日始書立，復無連
      帶保證人丙○、劉坤逢之簽章，參以系爭附條件買賣契約
      係約定成立買賣契約已明，業如前述，則該申請書尚不足
      證明系爭附條件買賣契約隱藏消費借貸之法律關係，是上
      訴人此部分主張，並非可採。
（三）末按主債務人所有之抗辯，保證人均得主張之，民法第74
      2條第1項定有明文。又連帶保證債務不過保證人喪失先訴
      抗辯權及檢索抗辯權，仍不失為保證債務之一種（最高法
      院44年台上字第1182號判例參照）。是主債務之請求權因
      時效之完成而消滅，此為主債務人所有與主債務自身之發
      生、消滅或履行有牽連關係之抗辯，其效力亦及於保證債
      務，保證人自得主張時效利益（最高法院89年度台上字第
      27 86號判決參照）。再債務人於受通知時，所得對抗讓
      與人之事由，皆得以之對抗受讓人，民法第299條第1項亦
      有明定。查本件附條件買賣契約付款期間自82年12月15日
      起至85年11月15日止，依民法第127條第8款規定，上訴人
      之前手日聯三商公司對丁○○系爭汽車之買賣價金請求權
      最遲至87年11月15日止，即因不行使而消滅，被上訴人自
      得對受讓上開債權之上訴人主張時效利益。本件上訴人受
      讓之上開債權，既已罹於時效消滅，被上訴人對上訴人為
      時效抗辯，為有理由。
五、綜上所述，上訴人本於消費借貸及繼承之法律關係，請求被
    上訴人連帶給付上訴人200,000元，及自95年5月16日起至清
    償日止，按年息20％計算之利息，為無理由，應予駁回。原
    審為上訴人敗訴之判決，並無不合。上訴意旨指摘原判決該
    部分不當，求予廢棄改判，為無理由，應予駁回。
六、本件為判決基礎之事證已明，兩造所為之其他主張、陳述並
    所提之證據，經審酌後，認均與本件之結論無礙，不再一一
    論述，併予敘明。
七、本件上訴人應負擔之訴訟費用額，確定為如主文第2項所示
    。
八、據上論結，本件上訴為無理由。依民事訴訟法第436條之1第
    3 項、第449條第1項、第78條，判決如主文。
中　　華　　民　　國　　96　　年　　5 　　月　　11　　日
                  民事第六庭    審判長法　官　李昆曄
                                      法  官  陳婷玉
                  　　　　　　　　　  法　官　蕭清清
以上正本係照原本作成。
本判決不得上訴。
中　　華　　民　　國　　96　　年　　5 　　月　　11　　日
                                      書記官  林秀娥
